臺灣高等法院民事判決　　　　　　　　　　　　　　　九十二年度上字第七四五號
　　上　訴　人　乙○○
　　訴訟代理人　陳振東律師
　　被上訴人　　甲○○
　　訴訟代理人　鄭正忠律師
　　複代理人　　黃光慶律師
右當事人間返還房屋等事件，上訴人對於中華民國九十二年六月五日臺灣臺北地方法
院九十二年度訴字第九三八號第一審判決提起上訴，本院於九十三年二月四日言詞辯
論終結，判決如下：
    主      文
上訴駁回。
第二審訴訟費用由上訴人負擔。
    事      實
甲、上訴人方面：
  壹、聲明：
    一、原判決不利於上訴人之部分廢棄。
    二、右廢棄部分，被上訴人第一審之訴及假執行駁回。
    三、第一、二審訴訟費用由被上訴人負擔。
  貳、陳述：除與原判決記載相同者，茲引用之外，補稱略以：
    一、購買坐落臺北市○○路○段二一巷五號二樓房、地（下稱系爭房地），被上
        訴人之資金，皆係經由兩造向銀行借貸，非被上訴人個人所有。
    二、被上訴人簽署授權買賣同意書，僅係授與處分之代理權之意，並未同意將上
        訴人之權利移轉予被上訴人之意，此由系爭不動產於債務清償後尚有殘餘價
        值，被上訴人尚且委請律師訴請返還房屋等情可知，否則兩造協議將系爭房
        屋直接交予債權銀行處理即可，何需再為訴訟，則被上訴人將系爭房屋完全
        移轉予自己所有，已逾越代理權，並為無權處分，故上訴人自得主張該移轉
        處分為無效之抗辯，對系爭房地具有合法占有之權源。
    三、兩造前於八十三年三月、八十五年十一月間即以給付一部頭款後，再向銀行
        申貸給付餘款之方式陸續購得敦化南路一段、仁愛路四段房屋，即證雙方以
        共有之形式取得房屋，應係共同出資購買，而上訴人確有出資，始甘願自八
        十七年自起繳付系爭房屋之利息及相關稅賦。
    四、依上訴人所有世華銀行帳戶存摺支出明細，八十八年五月及八十九年五月間
        轉帳紀錄足證，系爭房屋稅係由上訴人所繳付。另按現存帳戶轉帳資料，上
        訴人自八十七年九月二十一日起，迄九十年二月間，系爭房地之貸款利息悉
        由上訴人繳付，則被上訴人所提九十年房屋稅單金額與系爭建物之稅款金額
        不符，而系爭房屋之前金新台幣（下同）三百萬元係由安泰銀行撥款而來，
        而貳仟陸佰萬元中之二千五百萬元係由上海銀行代償，另一百萬元為上訴人
        所付，且利息由上訴人繳納，被上訴人所稱之資金既皆由借貸而來，而借貸
        責任均為上訴人與被上訴人共同負擔，利息及稅負又由上訴人繳付，則被上
        訴人焉有權利全部移轉為其個人所有。
乙、被上訴人方面：
  壹、聲明：上訴駁回。
  貳、陳述：除與原判決記載相同者，茲引用之外，補稱略以：
    一、系爭購買系爭房地之資金均由被上訴人出資，並由被上訴人繳納房屋稅，故
        系爭房地確為被上訴人所有。
    二、九十年十二月間系爭房地共有部分辦理所有權移轉登記，由被上訴人取得單
        獨所有權，均符合移轉登記程序，並無逾越代理權或無權處分情事。
    三、被上訴人將系爭房地回復為單獨所有，係為清償上訴人擅自以被上訴人名義
        ，相繼於八十七年九月、十一月，八十八年三月間向上海商業儲蓄銀行龍山
        分行抵押貸款總額二千四百萬元，被上訴人每月尚須給付租金及辦理過戶之
        相關手續費，足徵本件被上訴人辦理回復單獨所有之手續，並無任何利得，
        如確非真正所有權人，當無必要提起本件返還房屋之民事訴訟。
    理      由
一、被上訴人起訴主張：兩造於八十四年十一月間約定共同投資東賓國際顧問股份有
    限公司，被上訴人乃支付全部資金，於民國八十七年十一、十二月間購買坐落臺
    北市○○路○段二十一巷五號二樓房屋及其坐落之基地所有權全部（下稱系爭房
    屋），並以兩造名義於八十七年十二月八日完成所有權登記，上訴人旋即遷入居
    理暫停營業登記，並向上訴人要回系爭房屋。上訴人自知理虧，於九十年十二月
    十日將系爭房、地共有部分，辦理所有權移轉登記，恢復由被上訴人取得單獨所
    有權，但上訴人迄今仍拒絕返還系爭房屋。被上訴人為所有權人，上訴人無任何
    占用系爭房屋之正當權源，依民法第七百六十七條規定，應將系爭房屋返還被上
    訴人。如上訴人主張對系爭房屋有借貸關係存在，被上訴人亦得本於民法第四百
    七十條第二項規定，隨時請求上訴人返還系爭房屋。又上訴人無權占有系爭房屋
    ，每月至少可獲得相當於租金八萬元之利益，從九十年十二月十日至九十二年二
    月十日為止，上訴人已受有高達一百十二萬元之不當得利等情，爰依民法第七百
    六十七條、第四百七十條第二項、第一百七十九條之規定，求為命上訴人將系爭
    房屋全部遷讓返還被上訴人，並給付被上訴人一百一十二萬元，及自起訴狀繕本
    決（原審就被上訴人超過七十一萬四千零七十二元及按月二萬九千七百五十三元
    損害金部分之請求，為被上訴人敗訴之判決，被上訴人未聲明不服）。
    上訴人則以：系爭房屋原為兩造共有，其後因被上訴人偽造文書而於九十年十二
    月十日登記為被上訴人個人所有，被上訴人並非系爭房屋之所有權人，上訴人係
    以共有人之權利占有使用系爭房屋，非無正當權源占用系爭房屋，自無不當得利
    。雖被上訴人於九十一年二月八日曾發函催告請求返還，然被上訴人之請求權基
    礎係為犯罪所得，依法應為無效，因此上訴人無返還系爭房屋及給付相當租金損
    害之義務等語，資為抗辯。
二、被上訴人主張兩造於八十四年十一月間約定共同投資東賓國際顧問股份有限公司
    ，並於八十五年十一月二十九日購買系爭房屋，登記為兩造共有，應有部分各為
    二分之一。嗣於九十年十二月十日變更登記為被上訴人所有，權利範圍為全部。
    上訴人於購屋後即占有使用系爭房屋，經被上訴人於九十一年二月八日發函催告
    請求返還，上訴人迄至九十二年十二月二十五日始因法院強制執行而將系爭房屋
    點交被上訴人之事實，業據提出台北市政府函、公司變更登記事項卡、土地及建
    物登記簿謄本、存證信函等件為證，且為上訴人所不爭執，堪信為真正。
三、被上訴人又主張系爭房屋為其出資所購買，為系爭房屋之所有權人，系爭房屋於
    九十年十二月十日變更登記為被上訴人所有後，迭經催告，上訴人均拒不返還，
    無權占用系爭房屋之事實，為被上訴人所否認，並以前詞置辯，故本件之爭點在
    於：(一)被上訴人是否為系爭房屋之所有人？上訴人占用系爭房屋有無正當權源？
    (二)如上訴人無權占有系爭房屋，則被上訴人得否依民法第一百七十九條規定，請
    求上訴人給付相當於租金之損害？茲分述之。
四、被上訴人是否為系爭房屋之所有人？被上訴人得否依民法第七百六十七條規定請
    求上訴人將系爭房屋遷讓返還被上訴人？
  (一)被上訴人是否為系爭房屋之所有人？
    1.「不動產物權，依法律行為而取得設定、喪失、及變更者，非經登記，不生效
      力。」「依土地法為之登記有絕對之效力」民法第七百五十八條、土地法第三
      十四條定有明文，而系爭房屋依建物登記謄本之記載，其所有權人為被上訴人
      ，此有建物登記謄本可稽（見原審卷第十一至十二頁），系爭房屋既登記為被
      上訴人所有，被上訴人主張其就系爭房屋享有所有權，自屬可信。
    2.上訴人抗辯稱被上訴人因偽造文書而取得系爭房屋所有權云云，惟此為被上訴
      人所否認，而被上訴人就其為系爭房屋所有人之事實業已盡其舉證責任，上訴
      人自應就此變態事實（即被上訴人有偽造文書情事）負舉證之責。然查：被上
      訴人提出上訴人之所有權狀、印鑑證明、
      辦理系爭房屋及坐落土地之所有權移轉登記程序，此經證人蕭茂霖到庭結證屬
      實（見原審卷第二三九至二四四頁），並有兩造均不爭執之授權書在卷足憑（
      見原審卷第二五四頁，第二四三頁），上訴人既出具授權書，委託被上訴人辦
      理系爭房屋及坐落土地之一切相關事宜，被上訴人係基於授權而為移轉登記，
      難認被上訴人有何偽造不動產移轉登記文書之行為，上訴人辯稱被上訴人因偽
      造文書而取得系爭房屋所有權云云，並無可取。
    3.上訴人又辯稱被上訴人簽署之授權買賣同意書，僅係授與處分之代理權，並未
      同意將上訴人之權利移轉予被上訴人，被上訴人將系爭房屋完全移轉予自己所
      有，已逾越代理權，並為無權處分，被上訴人所為之移轉處分為無效云云。惟
      查被上訴人簽署之授權書內載：「．．．本人所有如下標示不動產之出售、簽
      約、收款及一切相關事宜，特委任被上訴人為代理人全權處理．．．」（見原
      審卷第一八四頁），已明示概括授權被上訴人處分系爭房屋，被上訴人自得依
      該概括授權，處分系爭房屋，上訴人既未在授權書內限制被上訴人不得為受讓
      人，則被上訴人將系爭房屋移轉予自己，難謂有逾越代理權之事，上訴人事後
      主張該授權書內並無同意將上訴人之權利移轉予被上訴人之意云云，並未舉證
      證明，則其空言辯稱被上訴人所為之移轉行為逾越代理權，為無權處分應屬無
      效云云，自非可採。
    4.上訴人辯稱購買系爭房屋之資金，皆係經由兩造向銀行借貸，房屋稅亦由上訴
      人繳納，故系爭房屋非被上訴人個人所有云云，惟查被上訴人主張購買系爭房
      屋所需之資金，均係由被上訴人將款項存入上訴人帳戶中，再由上訴人簽發支
      票支付價金或清償貸款或繳納房屋稅等語，並提出被上訴人世華銀行、安泰商
      業銀行、上海商業儲蓄銀行之存摺、取款憑條、匯款申請書、房屋稅繳款書等
      件為證（見本院卷第一三二至一四二頁），足證上訴人帳戶內之款項確有由被
      上訴人存入之情事，則上訴人以其帳戶內之款項購買系爭房屋或繳納房屋稅，
      即難謂非被上訴人出資購買，然不論購買系爭房屋是由何人出資，其所有權之
      歸屬仍應以登記為準，上訴人以被上訴人並非出資人故非所有權人云云，並無
      足採信。
  (二)上訴人占用系爭房屋有無正當權源？
    1.按以無權占有為原因，請求返還所有物之訴，占有人以非無權占有為抗辯者，
      所有人於占有人無權占有之事實，無舉證責任，占有人應就其取得占有，係有
      正當權源之有利事實證明之。準此，上訴人應就其占有具正當權源之有利事實
      負舉證責任。
    2.上訴人辯稱：兩造購買系爭房屋後，被上訴人同意由上訴人使用系爭房屋，上
      訴人係以共有人之權利占有系爭房屋，被上訴人於九十一年二月八日發函催告
      請求返還，其請求權基礎係為犯罪所得，依法應為無效，因此上訴人自無返還
      之義務云云。惟查被上訴人合法取得系爭房屋之所有權，並非上訴人所指之犯
      罪所得，已如前述，縱使上訴人於兩造共有期間，徵得被上訴人之同意而就系
      爭房屋之全部為使用收益，亦因上訴人於九十年十二月十日將所有權移轉予被
      上訴人而喪失使用收益之共有人權利，上訴人繼續占用系爭房屋即屬無權占有
      。上訴人既未舉證證明其在喪失共有權後，係基於何種正當之權源占有系爭房
      屋，則被上訴人主張上訴人係無權占有，而依民法第七百六十七條規定，請求
      上訴人將系爭房屋遷讓交還被上訴人，洵屬有據。
五、如上訴人無權占有系爭房屋，則被上訴人得否依民法第一百七十九條規定，請求
    上訴人給付相當於租金之損害？
  (一)按無法律上之原因而受利益，致他人受損害者，應返還其利益，民法第一百七十
    九條定有明文。又無正當權源而使用他人所有之土地，即可獲得相當於租金之利
    益，為社會通念（最高法院六十一年度臺上字第一六九五號判例參照）。查上訴
    人無權占有系爭房屋，並無合法權源，不付任何代價而使用被上訴人所有之系爭
    房屋，上訴人消極減免其應支付使用系爭房屋之代價，是上訴人既受有相當於租
    金之利益，致被上訴人受有損害，被上訴人自得依不當得利法則，請求上訴人給
    付自九十年十二月十日（即被上訴人取得系爭房屋全部所有權之日）起相當於租
    金之不當得利。
  (二)按依不當得利之法則請求返還不當得利，以無法律上之原因而受利益，致他人受
    有損害為其要件，故其得請求返還之範圍，應以對方所受之利益為度，非以請求
    人所受損害若干為準，無權占有他人土地，可能獲得相當於租金之利益為社會通
    常之觀念，是上訴人抗辯其占有系爭房屋所得之利益，僅相當於法定最高限額租
    金之數額，尚屬可採（最高法院六十一年臺上字第一六九五號判例參照）。次按
    依土地法第九十七條第一項之規定，城市地方之租金，以超過土地及其建築物申
    報總價額年息百分之十為限，又土地法第九十七條第一項規定之土地及建築物之
    總價額，土地價額依法定地價，建築物價額依該管市縣地政機關估定之價額，同
    法施行法第二十五條著有明文，而土地法第一百四十八條規定土地所有權人依土
    地法所申報之地價為法定地價，於平均地權條例施行區域，係指地政機關舉辦規
    定地價重新定地價時，土地所有權人在公告申報期間內自行申報之地價，如未於
    公告期間內申報地價者，以公告地價百分之八十為其申報地價，平均地權條例第
    十六條前段亦定有明文。
  (三)查系爭房屋位於臺北市大安區，係屬城市房屋，被上訴人得依土地法第一百零五
    條準用第九十七條規定按系爭房屋及坐落土地之申報總價額計算相當於租金之不
    當得利。次查系爭房屋之房屋現值為九十二萬三千一百元，為六層樓建物，面積
    為一百九十三點九八平方公尺，附屬建物即陽台（面積二十一點三四平方公尺）
    、花台（面積一點○六平方公尺）、雨遮（面積三點四九平方公尺）；又系爭房
    屋之坐落土地（即臺北市○○區○○段二小段○六六七、○六六七─○○○一地
    號，面積分別為一百四十四平方公尺、二百二十四平方公尺。下稱系爭土地）之
    申報地價為每平方公尺七萬二千二百四十元，此有建物登記謄本、土地登記謄本
    、臺北市稅捐稽徵處大安分處九十二年二月十三日房屋現值證明書附卷足憑（見
    原審卷第十一至十二、十五至十八、二十四頁）。是以系爭房屋及土地之申報總
    價額為三百五十七萬零三百三十五元（$923100+$72240X(193.98+21.34+1.06+3.
    49) X1/6。元以下四捨五入）。再查系爭房屋位於市中心區，鬧中取靜、學區良
    好、政商名流居住此區域，且治安良好等情，此經證人即力霸房屋復北加盟店主
    任游博文證述明確（見原審卷第二四五至二四八頁），並有證人游博文所提出系
    爭房屋之評估報告可稽（置於外放證物袋）。爰審酌系爭房屋所在位置、繁榮程
    度、交通便捷狀況、房屋使用狀態等因素，認為本件不當得利以系爭房屋及坐落
    土地之申報總價額年息百分之十計算為適當。故被上訴人得請求上訴人付相當於
    租金之不當得利金額每月二萬九千七百五十三元（$000 0000X10%X1/12。元以下
    四捨五入），每年三十五萬七千零三十六元。故被上訴人得請求上訴人給付自九
    十年十二月十日起至九十二年二月十日止之不當得利七十一萬四千零七十二元（
    $357036X2），及自起訴狀繕本送達翌日（即九十二年二月二十六日）起至交還
    系爭房屋之日止，按月給付二萬九千七百五十三元計算之損害金。
六、從而，被上訴人本於民法第七百六十七條規定，請求上訴人遷讓返還系爭房屋，
    另依民法第一百七十九條規定，請求上訴人給付七十一萬四千零七十二元，及自
    九十二年二月二十六日起至返還系爭房屋之日止，按月給付二萬九千七百五十三
    元，為有理由，應予准許。原審此部分為上訴人敗訴之判決，於法並無違誤。上
    訴意旨指摘原判決此部分不當，求予廢棄改判，為無理由，應予駁回。
七、據上論結，本件上訴為無理由，爰判決如主文。
中　　　華　　　民　　　國　　九十三　　年　　　二　　　月　　 十八 　　日
                                  民事第十四庭
                                      審判長法  官   　張  宗  權
                                            法  官     陳  忠  行
                                            法  官   　蕭  艿  菁
正本係照原本作成。
如不服本判決，應於收受送達後二十日內向本院提出上訴書狀，其未表明上訴理由者
，應於提出上訴後二十日內向本院補提理由書狀（均須按他造當事人之人數附繕本）
上訴時應提出委任律師或具有律師資格之人之委任狀；委任有律師資格者，另應附具
律師資格證書及釋明委任人與受任人有民事訴訟法第四百六十六條之一第一項但書或
第二項（詳附註）所定關係之釋明文書影本。
中　　　華　　　民　　　國　　九十三　　年　　　二　　　月　　 十八 　　日
　　　　　　　　　　　　　　　　　　　　　　書記官   　尤  峰  惠
附註：
民事訴訟法第四百六十六條之一（第一項、第二項）：
對於第二審判決上訴，上訴人應委任律師為訴訟代理人。但上訴人或其他法定代理人
具有律師資格者，不在此限。
上訴人之配偶、三親等內之血親、二親等內之姻親，或上訴人為法人、中央或地方機
關時，其所屬專任人員具有律師資格並經法院認為適當者，亦得為第三審訴訟代理人
。
